【裁判字號】    94,重訴,89
【裁判日期】    950505
【裁判案由】    侵權行為損害賠償
【裁判全文】
臺灣臺南地方法院民事判決              94年度重訴字第89號
原      告  乙○○○
訴訟代理人  王錦川律師
被      告  王志堅
            丙○○
            甲○○
上二人共同
訴訟代理人  郭家祺律師
上列當事人間因原告提起刑事附帶民事訴訟，請求侵權行為損害
賠償事件，經本院刑事庭裁定移送前來，本院於民國95年4月18
日言詞辯論終結，判決如下：
    主  文
被告王志堅、丙○○應連帶給付原告新台幣伍佰零伍萬捌仟捌佰
貳拾陸元，及自民國九十三年七月二十九日起至清償日止，按週
年利率百分之五計算之利息。
原告其餘之訴駁回。
訴訟費用由被告王志堅、丙○○連帶負擔二分之一；餘由原告負
擔。
    事實及理由
壹、程序方面：
    按訴狀送達後，原告不得將原訴變更或追加他訴，但請求之
    基礎事實同一者、擴張或減縮應受判決事項之聲明者，不在
    此限，民事訴訟法第255條第1項第2款、第3款定有明文。而
    所謂請求之基礎事實同一，係指變更或追加之訴與原訴之主
    要爭點有其共同性，各請求利益之主張在社會生活上可認為
    同一或關連，而就原請求之訴訟及證據資料，得期待於後請
    求之審理予以利用，俾先後兩請求在同一程序得加以解決，
    進而統一解決紛爭。次按因犯罪而受損害之人，於刑事訴訟
    程序得附帶提起民事訴訟，對於被告及依民法負損害賠償責
    任之人，請求回復其損害。為刑事訴訟法第487條第1項所明
    定，是附帶民事訴訟之對象，不以刑事被告為限，即民法負
    賠償責任之人，亦包括在內。原告本於共同侵權行為損害賠
    償請求權，提起本件附帶民事訴訟，請求被告王志堅、丙○○應連帶給付新台幣 (下同)11,053,200 元，及自起訴狀繕
    本送達翌日起至清償日止，按週年利率百分之5計算之利息。
    嗣於附帶民事訴訟移送民事庭後，再主張甲○○亦為共同侵
    權行為人，追加甲○○為共同被告，其請求權基礎係本於同
    一共同侵權行為所生之損害賠償請求權，訴訟與證據資料與
    原訴訟具有同一性，是原告於附帶民事訴訟移送民事庭後，
    追加被告甲○○，在程序上並無不合。又原告原起訴請求
    11,053,200元及遲延利息，嗣於民國94年9月2日當庭將賠償
    金額減縮為10,793,200元，均核與前開規定相符，應予准許
    。
貳、實體方面：
一、本件原告起訴主張：被告王志堅受僱於被告丙○○與被告郭
    登錄共同經營之成大傢俱行擔任司機，以駕駛小貨車載運傢
    俱為業。被告王志堅於93年1月11日下午5時40分許，駕駛車
    牌號碼B8-9081號小貨車，載送傢俱欲前往臺南縣關廟鄉五
    甲村之客戶處，而沿臺南縣歸仁鄉○○村○○道路由西向東
    方向行駛，途經臺南縣歸仁鄉沙崙村沙崙農場辦公室前之無
    號誌交岔路口時，欲左轉北向行駛，未開方向燈，未讓直行
    車先行，突然左轉，致逆向撞擊原告所騎駛之車牌號碼NHO-
    986號重型機車，造成原告人車倒地，受有頭部外傷併蜘蛛
    膜下腔出血、右側頸動脈、海綿竇廔管、左側骨開放性骨折
    、左側橈尺骨骨折、左側癱瘓等傷害，經送醫治療後，因腦
    部嚴重損傷，仍有意識不清、左側肢體癱瘓之重傷害，迄今
    仍無法自由行動。原告因被告王志堅之前開過失行為而受有
    前述之傷害，則原告受傷之結果與被告王志堅之過失行為間
    ，即有相當因果關係，而被告王志堅自承受僱於成大傢俱行
    運送傢俱，被告丙○○亦承認僱用被告王志堅運送傢俱，但
    本件肇事之小貨車車主為被告甲○○，可見被告王志堅應係
    由被告丙○○與被告甲○○共同僱用，是被告丙○○、甲○○自應與為被告王志堅連帶負賠償責任。從而，依據民法第
    184條第1項前段、第188條第1項前段、第193條第1項、第
    195條第1項之規定，自得請求被告連帶賠償原告下列損害：
    (一)已支出之醫療、住院、轉診救護車及住院期間看護費用
    合計200,000元、(二)工作損失2,760,000元：原告因被告王
    志堅之過失行為，以致完全喪失勞動能力，而原告每月薪資
    為23,000元，請求10年喪失勞動能力之工作損失為2,760,00
    0元 (計算式：23,000×10×12＝2,760,0 00)、(三)看護費
    4,560,000元：原告因車禍以致半身不遂，日常生活無法自
    理，終生必須依賴看護照顧，以每月19,000元計算，20年共
    需支出4,560,000元 (計算式：19,000×12×20＝4,560,000
    )、(四)原告原兼照顧中風婆婆，因本件車禍必要另僱請外
    籍看護工，每月需支出20,610元，以10年計算，合計需支出
    2,473,200元 (計算式：20,610×12×10＝2,473,200)、(
    五)精神慰撫金800,000元。爰依侵權行為損害賠償之法律關
    係，請求被告連帶給付10,793,000元，及自附帶民事起訴狀
    繕本送達翌日起至清償日止，按週年利率百分之5計算之利
    息。
二、被告部分：
(一)被告丙○○、甲○○以：原告追加甲○○為共同被告之理由
    係認為被告王志堅所駕駛肇事之車牌號碼B8-9081號小貨車
    車主登記為被告甲○○，故認為被告王志堅係受被告丙○○
    與甲○○共同僱用擔任司機運送傢俱，應連帶負賠償責任等
    語。被告丙○○、甲○○固不否認車牌號碼B8-9081號小貨
    車登記車主為被告甲○○，惟查傢俱行是被告丙○○出資經
    營，被告王志堅是被告丙○○僱用，被告甲○○並未與被告
    丙○○共同經營傢俱行，故而被告甲○○亦未與被告丙○○
    共同僱用被告王志堅，被告王志堅之雇主確實只有被告丙○○1人，原告主張被告丙○○、甲○○共同僱用被告王志堅
    乙節，自應負舉證責任。前揭小貨車車主登記為被告甲○○
    ，但實際上是被告丙○○所購買使用，而借用被告甲○○名
    義登記，因被告丙○○名下已有乙台貨車，又有自耕農身分
    ，經車行告知，依規定自耕農不能同時登記2台貨車，故央
    請被告甲○○同意，將上揭小貨車登記於被告甲○○名下。
    「成大傢俱行」是被告丙○○於78年開始經營傢俱行時原先
    使用之名稱，於81年5月1日改名為「新復昌傢俱行」並辦理
    營利事業登記，因「成大傢俱行」是被告丙○○經營傢俱行
    之舊稱，當初改名時，基於服務老顧客之便利，仍繼續延用
    舊名，故才會在上揭小貨車漆上「成大傢俱行」。臺灣省台
    南區車輛行車事故鑑定委員會雖認被告王志堅為肇事主因，
    然同時亦認原告為肇事之次因，因此關於損害之發生或擴大
    原告與有過失，依民法第217條規定，法院得減輕賠償金額
    或免除之。關於損害賠償金額部分：(一)工作損失2,760,00
    0元部分：原告係42年9月14日出生，於93年1月11日發生交
    通事故，並於該日起算至勞動基準法第54條所定法定退休年
    齡60歲為止，尚可工作之期間為9年8月，並非10年，且原告
    若欲一次請求喪失或減少勞動能力之損失，則須扣除中間利
    息才合理。(二)看護費4,560,000元部分：原告並未說明請
    求20年之看護費用依據為何，且其未扣除中間利息，顯不合
    理。(三)請求照顧中風婆婆10年之外籍看護工費用2,473,20
    0元部分：此筆費用之支出，並非被告所造成之損害，應由
    其法定扶養義務人負擔其扶養之責任，不應要求被告賠償。
    況且，原告主張本來有工作，則原告豈有能力再照顧其婆婆
    。(四)精神慰撫金800,000元部分：原告請求之金額顯然太
    高等語，資為抗辯。並聲明：原告之訴駁回，並陳明如受不
    利判決願供擔保，請准宣告免為假執行。
(二)被告王志堅則以：對應負肇事責任無意見，但原告請求金額
    過高，伊沒有能力賠償等語，資為抗辯。並聲明：原告之訴
    駁回，如受不利判決願供擔保，請准宣告免為假執行。
三、查本件原告主張被告王志堅受僱於被告丙○○，於上開時地
    駕駛前開小貨車欲左轉時，與對向駛來由原告所駕駛之重機
    車，發生撞及肇事，致其倒地，受有頭部外傷併蜘蛛膜下腔
    出血、右側頸動脈、海綿竇廔管、左側骨開放性骨折、左側
    橈尺骨骨折、左側癱瘓等傷害，經送醫院急救後，因腦部嚴
    重損傷，仍有意識不清、左側肢體癱瘓之情形，現為植物人
    狀態，已喪失全部勞動能力等事實，為被告等所不爭執，並
    有台南市立醫院、財團法人彰化基督教醫院、財團法人長庚
    紀念醫院、惠川醫院診斷證明書、台南市立醫院93年8月11
    日南市醫字第930561號函、財團法人長庚紀念醫院高雄分院
    94年10月4日 (94)長庚院高字第490772號函及勞工保險傷病
    診斷書等件附卷可稽，堪認原告此部分主張為真正。
四、原告復主張本件車禍之責任應完全歸咎被告王志堅，原告並
    無過失及被告甲○○係與被告丙○○共同僱用被告王志堅，
    故被告甲○○應與被告王志堅、丙○○連帶負賠償之責，則
    為被告等所否認，並以前詞置辯，是本件所應審究者，核為
    ：(一)被告甲○○是否同為被告王志堅之雇主而應負連帶賠
    償之責？(二)原告得請求賠償之項目及金額為何？(三) 原
    告是否與有過失？茲分述如下：
(一)被告甲○○是否同為被告王志堅之雇主而應負連帶賠償之責
    ?
 1、按受僱人因執行職務，不法侵害他人之權利者，由僱用人與
    行為人連帶負損害賠償責任，民法第188條第1項前段定有明
    文。
 2、原告主張被告甲○○亦為被告王志堅之僱用人等情為被告甲○○所否認。經查：被告王志堅肇事時所駕駛之車牌號碼B8
    -9081號小貨車車主為被告甲○○，固有行車執照1紙在卷可
    查。然查，被告王志堅於本院審理時陳稱：伊係受僱於被告
    丙○○之成大傢俱行運送傢俱，並不認識被告甲○○等語明
    確；另被告丙○○亦陳稱：伊係被告王志堅之雇主無誤，則
    原告主張被告甲○○係與被告丙○○共同僱用被告王志堅乙
    節，已非可採。
 3、再參以被告王志堅93年間之薪資所得來源為新復昌傢俱行，
    有稅務電子閘門財產所得調件明細表及勞保局電子閘門查詢
    作業被保險人投保資料查詢表在卷可佐，核與被告丙○○所
    述伊所經營之傢俱行係以新復昌傢俱行名義登記等情相符。
    再經本院向財政部臺灣省南區國稅局新化稽徵所調取新復昌
    傢俱行設籍資料，該商號之負責人確為被告丙○○，亦有該
    所94年7月28日南區國稅新化3字第0940037455號函及所附營
    利事業登記申請書相關資料在卷為憑，堪信為真實。且被告
    郭登錄並無投資新復昌傢俱行等情，亦有稅務電子閘門財產
    所得調件明細表附卷可稽，則原告以被告甲○○為上揭小貨
    車之登記車主，遽推論被告甲○○亦為被告王志堅雇主，尚
    乏憑據。此外，原告並未提出其他證據證明被告王志堅於本
    件事故發生時確係同時受僱於被告甲○○，依舉證責任分配
    之法則，自難認被告甲○○亦為王志堅之僱用人。從而，原
    告主張被告甲○○同為被告王志堅之雇主而應負連帶賠償之
    責，並無足採。
(二)本件被告王志堅、丙○○應負連帶賠償責任，為兩造所不爭
    執，則原告請求被告賠償之項目及金額是否應予准許，分述
    如下？
 1、原告主張已支出醫療、住院、轉診救護車及住院期間看護費
    用合計200,000元部分，業經原告提出醫療費用收據為憑，
    且為被告王志堅、丙○○所不爭執，同意賠償，是原告就此
    部分之請求為有理由。
 2、喪失勞動能力部分：原告因本件車禍受有前述傷害，終身無
    法工作，完全喪失勞動能力等情，有診斷證明書在卷可參，
    且為被告王志堅、丙○○所不爭執，堪信為真實。至原告主
    張其至少尚有10年之勞動期間，以每月薪資23,000元計算，
    共計喪失勞動能力2,760,000元等語，則為被告王志堅、丙○○所否認。按勞工非年滿60歲，雇主不得強制其退休；前
    項第1款所規定之年齡，對於擔任具有危險、堅強體力等特
    殊性質之工作者，得由事業單位報請中央主管機關予以調整
    ，但不得少於55歲，勞動基準法第54條第1項第1款、第2項
    分別定有明文，是依勞動基準法規定，一般退休年齡係以60
    歲為原則，而原告於發生車禍時，其年齡為50歲4個月，原
    告並未提出證據證明伊尚有10年勞動期間，依前開說明，仍
    應認原告退休年齡應為60歲，是其勞動期間尚有9年8月，足
    資認定。次查，原告自88年起至94年間，每月薪資所得為26
    ,400 元，有勞保局電子閘門查詢作業被保險人投保資料查
    詢表在卷可參，是原告主張其每月薪資應以23,000元計算，
    即有理由。惟按依民法第193條第1項命加害人一次支付賠償
    總額，以填補被害人所受喪失或減少勞動能力之損害應先認
    定被害人因喪失或減少勞動能力而不能陸續取得之金額，按
    其日後本可陸續取得之時期，各照霍夫曼式計算法，扣除依
    法定利率計算之中間利息，再以各時期之總數為加害人一次
    所應支付之賠償總額，始為允當，最高法院著有22年度上字
    第353號判例意旨足資參照。故本件原告請求被告王志堅、
    丙○○一次支付賠償總額，自應扣除中間利息，而按霍夫曼
    年別制方式扣除中間利息（第一年不扣除）計算，原告所能
    請求賠償之喪失勞動能力損失為2,221,992元【其計算式為
    ：[276000*7.00000000（此為9年之霍夫曼係數）+276000*
    0.67*（8.00000000-0.00000000，此為8個月即0.67年之霍
    夫曼係數）]=0000000（小數點以下四捨五入）】，逾此部
    分之請求，為無理由。
 3、看護費用部分：原告受傷後即無法自理生活，現為植物人狀
    態，需仰賴他人看護照料等節，為被告等人所不爭執，堪予
    認定。又原告主張：看護費用以每月19,000元計算，20年共
    需支出看護費用4,560,000元等情，固為被告王志堅、丙○○所否認。經查，本院函詢惠川醫院，據其函覆：「病患乙○○○於93年3月6日即入住本院附設護理之家，附件所示之
    委託照顧契約書確係由本院附設護理之家出具，受照護人乙○○○目前仍委託本院附設護理之家代為照護，每月之照護
    費用為20,000元整，無另外再僱請24小時看護工看護。」，
    有該院94年9月13日惠川醫字第0940000031號函在卷可查，
    原告請求每月19,000元之看護費用，未逾上開金額，自應准
    許。次查，原告係42年9月14日出生，於93年3月6日入住惠
    川醫院時，其年齡為50歲5個月，依據行政院內政部統計處
    所統計之92年臺灣省女性平均餘命估測結果摘要顯示，臺灣
    地區50 歲女性之平均壽命為31.05歲，則原告僅請求20年之
    看護費用，應認為可採。且原告係請求被告王志堅、丙○○
    一次給付，自亦應扣除中間利息，故按霍夫曼年別制方式扣
    除中間利息（第一年不扣除）計算，原告所能請求賠償之看
    護費用損失為3,101,540元【其計算式為：[2280 00*13.000
    00000（此為19年之霍夫曼係數）]=0000000（小數點以下四
    捨五入）】，逾此範圍之請求即無理由。
 4、非財產上損害部分：原告主張因被告王志堅過失傷害行為，
    受有頭部外傷併蜘蛛膜下腔出血、右側頸動脈、海綿竇廔管
    、左側骨開放性骨折、左側橈尺骨骨折、左側癱瘓等傷害，
    經送醫治療後，因腦部嚴重損傷，仍有意識不清、左側肢體
    癱瘓之重傷害，迄今仍未康復，其精神上受有極大痛苦，爰
    請求非財產上損害賠償800,000元，並提出診斷證明書為證
    。本院審酌原告係42年9月14日出生，國小畢業，於本件事
    故發生時，為50歲之中年人，在聯榮實業股份有限公司 (下
    稱聯榮公司)擔任塑膠射出工作，每月薪資為23,000元，投
    資聯榮公司800,000元，名下無車輛或不動產；被告王志堅
    係國中畢業，車禍發生時擔任貨車司機，之後轉從事建築業
    ，每月薪水約為2、3萬元，名下無任何不動產或車輛等財產
    ；以及被告丙○○為被告王志堅之雇主，經營傢俱行等情，
    業據兩造陳明，互不爭執，且有稅務電子閘門財產所得調件
    明細表在卷可憑，本院審酌前開兩造之身分、地位、經濟狀
    況、被告之過失程度、原告受有前開傷害，迄今仍未康復，
    心理及生理上所受之痛苦折磨，且被告王志堅、丙○○迄未
    與原告達成和解，賠償其損害等一切情狀，認原告請求精神
    慰撫金800,000元尚稱適當，應予准許。
 5、原告原兼照顧中風婆婆，因本件車禍必要另聘僱外籍看護工
    ，每月需支出20,610元，以10年計算，合計需支出2,473,20
    0元部分：原告主張聘僱外籍看護工照顧其婆婆乙節，固據提
    出勞工在台每月薪資明細表、第一銀行匯出匯款申請書、行
    政院勞工委員會就業安定費繳款通知單為證。惟按民法第193
    條第1項所稱之增加生活上之需要，係指被害以前並無此需要
    ，因為受傷害，始有支付此費用之需要而言。查原告聘僱外
    籍看護工之費用乃係為照顧原告之婆婆所支出，並非照顧原
    告之看護費用，已難認原告此項支出係因本件交通事故所增
    加生活上之需要。再者，原告於89年10月17日即曾向行政院
    勞工委員會申請聘僱外籍看護工，聘僱許可時間為89年12月
    7日至91年9月5日，此有行政院勞工委員會95年3月31日勞職
    外字第0950013075號函在卷可憑，足見原告於本件交通事故
    發生前，即有聘僱外籍看護工照顧其婆婆之必要，難認上開
    支出係因本件交通事故所造成，原告請求被告王志堅、丙○○賠償，即非有據。
 6、綜上，原告得請求王志堅、丙○○連帶賠償之金額分別為已
    支出之醫療、住院、轉診救護車及住院期間看護費用等合計2
    00,000元、看護費用3,101,540元、喪失勞動能力損失2,221
    ,992元及非財產上損害800,000元，共計6,323,532元。
(三)原告就本件交通事故之發生是否與有過失？
    按損害之發生或擴大，被害人與有過失者，法院得減輕賠償
    金額或免除之，民法第217條第1項定有明文。本件事故之發
    生，被告王志堅確有酒後駕駛小貨車，行經無號誌岔路口，
    轉彎車未讓直行車先行之主要過失等情，固為被告王志堅所
    不爭執。然按行經無號誌之交岔路口時，應減速慢行，作隨
    時停車之準備；汽車行駛時，駕駛人應注意車前狀況，並隨
    時採取必要之安全措施，道路交通安全規則第93條第1項第2
    款、第94條第3項定有明文。原告騎駛重機車行經該無號誌之
    肇事岔路口，自應注意上開規定，而本件車禍發生當時天候
    晴朗、暮光、路面乾燥無缺陷、道路上未有任何障礙物、視
    距復屬良好等情，有臺南縣警察局歸仁分局所製作之道路交
    通事故調查報告表(一)(二)附卷可考，據此判斷，客觀上並無不
    能注意之情事；復參以原告騎駛之重機車與被告王志堅駕駛
    之小貨車撞擊部位均為前車頭，有前開道路交通事故調查報
    告表(二)可憑，足見被告王志堅並非在原告通過該肇事岔路口
    後，始從側面或後方撞及原告，揆諸前揭說明，原告亦有疏
    未注意減速慢行及注意車前狀況之情，其亦有次要過失，足
    資認定。且本件車禍事故經送請臺灣省台南區車輛行車事故
    鑑定委員會鑑定結果，亦認為本件車禍發生，原告駕駛重機
    車，行經無號誌岔路口，未減速慢行，未注意車前狀況，為
    肇事次因，有臺灣省台南區車輛行車事故鑑定委員會南鑑字
    第930491號鑑定意見書在卷可憑，原告主張就本件事故之發
    生並無過失云云，即非可採。本院審酌兩造辯論意旨及參酌
    刑案卷證資料，認為原告與被告王志堅兩人之過失分別為造
    成本件事故之次因及主因，原告與被告王志堅各應負百分之
    20、百分之80之過失責任為適當，依上開過失相抵原則之規
    定，爰依雙方過失程度，減輕被告王志堅、丙○○賠償金額
    百分之20，即被告王志堅、丙○○應連帶賠償原告之金額為
    5,058,826元（0000000×0.8＝0000000小數點以下四捨五入
    ）。
五、從而，原告依侵權行為之法律關係，請求被告王志堅、丙○○應連帶給付原告5,058,826元，及自附帶民事起訴狀繕本送
    達之翌日即93年7月29日起至清償日止，按週年利率百分之5
    計算之遲延利息，為有理由，應予准許；逾此部分之請求為
    無理由，應予駁回。
六、本件事證已臻明確，兩造提出其餘攻擊、防禦方法及訴訟證
    據資料，核與本件判決結果不生影響，爰不逐一論駁，併此
    敘明。
七、又原告並未陳明供擔保聲請宣告假執行，則被告聲明駁回原
    告假執行之聲請，即無必要。
八、據上論結，本件原告之訴為一部有理由、一部無理由，依民
    事訴訟法第79條、第85條第2項，判決如主文。
中    華    民    國    95    年    5     月    5     日
                  民事第五庭    法  官  孫淑玉
右正本證明與原本無異。
如對本判決上訴，須於判決送達後20日內向本院提出上訴狀。
中    華    民    國    95    年    5     月    9     日
                                書記官  凌昇裕


司法院資訊處製作；財團法人民間司法改革基金會備份。
